臺灣臺中地方法院民事裁定　96年度抗字第290號
抗　告　人　乙○○
相　對　人　丙○○
　　　　　　甲○○
　　　　　　　　　　　　257.
上列抗告人因與相對人間撤銷選派清算人事件，抗告人對於民國
96年7月31日本院簡易庭所為之裁定（95年度聲字第1728號）提
起抗告，本院合議庭裁定如下：
    主  文
抗告駁回。
抗告程序費用新臺幣壹仟元由抗告人負擔。
    理  由
一、抗告意旨略以：抗告人經鈞院89年度司字第128號民事裁定
    選任為保證責任臺中縣湖南合作農場（以下簡稱湖南合作農
    場）之清算人後，業已終結清算程序，並向鈞院呈報清算完
    結，經鈞院以92年司字第191號事件受理且准予備查，是抗
    告人之清算人資格已因卸任而消滅，依據非訟事件法第42條
    第2項但書之規定，因鈞院前述裁定而開始之清算程序既已
    終結，鈞院已不得再變更該裁定，詎原審法院未查，竟將該
    裁定撤銷，駁回聲請人原先所為選任湖南合作農場清算人之
    聲請，自非適法，為此提起抗告，求為廢棄原裁定云云。
二、按合作社之解散，其清算人除合作社章程別有規定或由社員
    大會另行選任外，以理事充任之。不能依前項之規定選定清
    算人時，法院得因利害關係人之聲請選派清算人，合作社法
    第60條第1項、第2項定有明文，是僅具有利害關係人之資格
    者，始得向法院聲請選派合作社之清算人，未具前項資格者
    ，則不得為此聲請。又對於法院選派或解任公司清算人、檢
    查人之裁定，不得聲明不服；法院認為不得抗告之裁定不當
    時，得撤銷或變更之，復分別為非訟事件法第175條第1項前
    段及第40條第1項所明定，且以上規定於法院依合作社法第
    60條規定選派清算人時，應得類推適用。故法院所為選派合
    作社清算人之裁定，屬不得聲明不服之裁定，法院如認裁定
    不當時，自得依法撤銷或變更之。經查，本院89年度司字第
    128號民事裁定，雖曾依抗告人之聲請，選任抗告人為湖南
    合作農場之清算人，惟湖南合作農場之場員僅餘相對人丙○
    ○1人，抗告人並不具備場員資格，又抗告人雖為湖南合作
    農場之原理事主席劉水之孫，惟劉水死後，其遺留之社股依
    繼承之法則，應由其配偶及最近直系血親卑親屬繼承之，劉
    水死後尚有6子為其最近直系血親卑親屬，得繼承其利益，
    且該等繼承人並未拋棄繼承，抗告人之父仍健在，則抗告人
    並非劉水之繼承人，其並未因繼承而取得湖南合作農場之社
    股權利等事實，業經臺灣高等法院臺中分院94年度上字第29
    7號及最高法院96年度臺上字第1221號確認場員資格存在事
    件之確定判決確認在案，有上開民事判決影本及正本附原審
    卷可稽。抗告人既非湖南合作農場之場員，亦非繼承社股權
    利之人，並不具有利害關係人之資格，抗告人向本院聲請選
    派湖南合作農場之清算人，自屬於法不合，不應准許，故本
    院89年度司字第128號准許抗告人之聲請，並選派抗告人為
    湖南合作農場清算人之裁定顯屬不當，原審法院將該裁定撤
    銷，改為諭知駁回抗告人選派清算人之聲請，合於前引非訟
    事件法條文之規定，自無違誤。
三、次按法人之清算，屬於法院監督，法院得為監督上必要之檢
    查及處分，民法第42條第1項固定有明文。惟法人清算完結
    ，經向法院聲報准予備查，在性質上屬於非訟事件，該備查
    之處分，並無實質上之確定力，故清算中之法人，其人格之
    存續，仍須以合法清算為前提。又法人清算人之職務，依據
    民法第40條規定，包括：(一)了結現務，(二)收取債權，清償債
    務，及(三)移交賸餘財產於應得者，故若清算人為法人收取債
    權及清償債務後，未將所賸餘之財產移交予應得之人，即難
    謂該法人業經合法清算，其法人人格自未消滅，此並不因該
    法人業經法院依非訟程式准予清算完結備查而有影響。承前
    所述，抗告人不具備湖南合作農場之場員資格，且未因繼承
    而取得湖南合作農場之社股權利，另第三人陳劉霜香、吳秀
    美、陳天興、劉陳淑女、許志斌、劉席禎、許志宏、陳志交
    、劉許明淑、戴靜端、劉欽榮、陳志河、戴碧惠、林雅萍、
    許尤鳳、林惠美、陳志豐、戴煥恩、胡淑芬、李杏雯、許
    志忠、劉欽華、陳林玉美、許進番、劉進堂、戴陳淑媛、戴
    文賢、陳天生等28人（以下簡稱陳劉霜香等28人）對於湖南
    合作農場亦無場員資格存在，復經前揭民事確定判決所確認
    ，是以前述29人均無就湖南合作農場之賸餘財產受分配之權
    利。然抗告人經本院上述民事裁定選派為湖南合作農場清算
    人後，進行清算結果，將該合作農場之賸餘財產分配予抗告
    人及陳劉霜香等29人一節，業經本院依職權調取本院92年度
    司字第191號清算完結案卷，核閱其內所附湖南合作農場投
    資人清算分配報告表無誤，則依前揭說明，上述清算程序，
    既未依法將湖南合作農場之賸餘財產移交依法享有受分配權
    利之人，自非合法，從而該合作農場之法人人格，並未因本
    院依非訟程序，就抗告人呈報清算完結一案准予備查，即告
    消滅。則抗告人以其已終結清算程序，法院不得再將原本選
    派其為清算人之裁定予以撤銷為由，指摘原裁定不當，要非
    可採。
四、綜上所述，抗告人既非湖南合作農場之利害關係人，自不得
    聲請法院選派該合作農場之清算人，本院89年度司字第128
    號民事裁定依抗告人之聲請，選派抗告人為湖南合作農場之
    清算人，即非適法，原審法院依非訟事件法第175條第1項前
    段及第40條第1項之規定，依職權撤銷該不得聲明不服之裁
    定，並駁回抗告人之聲請，要無不合，抗告人之抗告為無理
    由，應予駁回。
五、據上論結，本件抗告為無理由，依非訟事件法第46條、第21
    條第2項、第24條第1項，民事訴訟法第495條之1第1項、第
    449條第1項、第78條，裁定如主文。
中　　華　　民　　國　　96　　年　　10　　月　　 2　　日
                  民事第三庭  審判長法官  許秀芬
                              法      官  游文科
                              法      官  鍾啟煒
正本係照原本作成
不得抗告
中　　華　　民　　國　　96　　年　　10　　月　　 2　　日
                              書  記  官
